【裁判字號】    95,台上,6591
【裁判日期】    951130
【裁判案由】    誣告
【裁判全文】
最高法院刑事判決            九十五年度台上字第六五九一號
上訴人即自訴人  甲○○
                        號
上 訴人即被 告  乙○○
                        巷6之1號
上列上訴人等因自訴人自訴被告誣告案件，不服台灣高等法院台
中分院中華民國九十五年七月二十七日第二審更審判決（九十四
年度重上更(一)字第八號，自訴案號：台灣台中地方法院八十七年
度自字第八三五號），提起上訴，本院判決如下：
    主  文
原判決撤銷，發回台灣高等法院台中分院。
甲○○之上訴駁回。
    理  由
一、發回部分：
本件原判決撤銷第一審諭知上訴人即被告乙○○無罪部分之判決
，改判論處乙○○意圖他人受刑事處分，向該管公務員誣告罪刑
，固非無見。
惟查：（一）刑事訴訟以直接及言詞審理為原則，並認被告有詰
問證人之權利。故為符合直接及言詞審理之要求，並確保被告對
證人之詰問權，證人於審判中，應依法定程序，到場具結陳述，
並接受被告詰問，其陳述始得作為認定被告犯罪事實之判斷依據
，至其於審判外之陳述，屬於傳聞證據，除法律另有規定外，無
證據能力，不得作為判決之基礎。卷查民安瓦斯實業股份有限公
司生產課長范郁明於原審法院九十三年度重上更(二)字第二六二號
妨害公務案件偵查中供稱：「我是生產組長，蔡永煇及乙○○在
民國八十一年三月，因生產數量不夠，叫劉福誠及蔡忠平、劉廷
木、陳張萬旺等四人將扣押物調出，調了四次至五次，調四一五
、二一五、五０五、六０六等四種型號，數量因時間很久不記得
了，蔡永煇說我們是受僱的，沒有關係，莊錫奎在旁邊看，但他
也有下命令，調出主體後，有再更換不良品進去」，及同公司組
員劉福誠於該案偵查中供稱：「八十一年三、四月間經理蔡永煇
及課長莊錫奎命令我們更換扣押瓦斯調節器，有很多次，換的機
型有五０五、四一五、二一五、八六六、四０五很多種……有拿
好的出來，換壞的進去，當初參與更換的有范郁明、蔡忠平、陳
張萬旺、劉廷木，是乙○○下命令調包」等語，依該案判決書記
載，係其二人立於被告地位所為陳述（見原審更(一)卷第一宗第一
三八頁），就本案件而言，應屬傳聞證據，除法律另有規定外，
並無證據能力。乃原判決採用該二項供述證據，作為認定乙○○
犯罪事實之判斷依據，而未說明究竟符合何項法律規定，自嫌理
由欠備。（二）卷宗內之筆錄及其他文書可為證據者，審判長應
向當事人、代理人、辯護人或輔佐人宣讀或告以要旨，刑事訴訟
法第一百六十五條第一項規定甚明。原審於九十五年七月十三日
審判期日，並未將前開范郁明、劉福誠於原審法院九十三年度重
上更(二)字第二六二號妨害公務案件偵查中所為供述筆錄及台灣台
中地方法院八十年度民執全一字第一一七三號執行案卷內資料，
向上訴人等宣讀或告以要旨，則該等資料，即屬未經合法調查之
證據，乃原判決竟採為斷罪資料，亦難謂非違法。乙○○上訴意
旨，指摘原判決違背法令，非無理由，應認原判決仍有撤銷發回
更審之原因。
二、駁回部分：
按自訴之提起，應委任律師行之，九十二年二月六日修正公布、
同年九月一日施行之刑事訴訟法第三百十九條第二項定有明文，
而「第三審之審判，除本章有特別規定外，準用第一審審判之規
定」，亦為同法第三百八十七條所明定，故自訴案件之第三審上
訴，既準用第一審審判之規定，自亦應準用同法第三百十九條第
二項規定，應委任律師為代理人。又自訴案件經繫屬之第一審或
第二審法院為終局判決後，該原有審級之訴訟關係即歸於消滅，
當事人若提起第二審或第三審上訴，乃繫屬於另一審級之開始，
與該上訴審發生另一審級之訴訟關係；因此，自訴人就其自訴案
件不服第二審判決提起第三審上訴在上述刑事訴訟法修正公布之
後者，縱其提起自訴或第二審上訴時係在上述刑事訴訟法修正公
布施行前，依同法施行法第七條之三前段之規定，其提起第三審
上訴，即應依上開新法規定委任律師為代理人。本件上訴人甲○
○因自訴被告乙○○誣告案件，不服原判決，於九十五年八月九
日提起第三審上訴，並未委任律師為代理人，經本院於九十五年
九月十四日裁定命其於收受該裁定翌日起七日內補正，該裁定已
於同年月十九日送達予甲○○收受，此有上訴狀、本院裁定、送
達證書在卷可稽。甲○○逾期迄今仍未依裁定補正委任律師為代
理人，雖具狀請求訴訟救助指定律師為其代理人，然刑事訴訟法
並未設有訴訟救助或自訴人得請求法院指定律師為其代理人之規
定，自訴人自不得以訴訟救助為由請求法院指定律師為其代理人
，法院亦無此項職權，則甲○○此項聲請，即不應准許，且不能
視為已補正委任律師為代理人，其上訴自非合法，應予駁回。另
撤回上訴，不得附加條件，甲○○雖具狀表示如不准指定律師為
其代理人，即撤回上訴，然其此項撤回上訴之聲明，既附加條件
，自不生撤回之效力，附予敘明。
據上論結，應依刑事訴訟法第三百九十七條、第四百零一條、第
三百九十五條前段，判決如主文。
中    華    民    國  九十五  年   十一   月   三十   日
                      最高法院刑事第十一庭
                          審判長法官  謝  俊  雄
                                法官  陳  世  雄
                                法官  魏  新  和
                                法官  吳  信  銘
                                法官  徐  文  亮
      本件正本證明與原本無異
                                      書  記  官
中    華    民    國  九十五  年   十二   月    五    日
                                                     Ｍ


司法院資訊處製作；財團法人民間司法改革基金會備份。
